【裁判字號】    89,訴,886
【裁判日期】    900223
【裁判案由】    分割共有物
【裁判全文】
臺灣彰化地方法院民事判決                          八十九年度訴字第八八六號
    原      告  乙○○
    訴訟代理人  沈朝江律師
    被      告  甲○○
右當事人間請求分割共有物事件，本院判決如左：
    主      文
兩造共有坐落彰化縣和美鎮○○段一三Ｏ六地號、地目田、面積零點壹參柒零公頃之
土地准予原物分割，其分割方法如複丈成果圖方案一所示─編號甲部分、面積零點零
柒捌零公頃分歸原告取得；編號乙部分、面積零點零伍玖零公頃分歸被告取得。
訴訟費用由兩造按其應有部分比例各自負擔。
    事      實
甲、原告方面：
  一、聲明：除訴訟費用之裁判外，如主文所示。
  二、陳述：
    (一)坐落彰化縣和美鎮○○段一三Ｏ六地號、地目田、面積Ｏ‧一三七Ｏ公頃土
        地為兩造所共有，原告應有部分為七二分之四一，被告應有部分為七二分之
        三一，而兩造間就系爭土地並無因物之使用目的不能分割，或訂有不分割之
        特約，復未能達成分割之協議，爰依民法第八百二十三條、第八百二十四條
        及農業發展條例第十六條第四款之規定提起本訴。
    (二)兩造曾於民國（下同）八十三年六月十六日就系爭土地訂立分管契約，即如
        複丈成果圖方案一所示編號甲部分土地由原告管理，而編號乙部分土地由被
        告管理，復因同段一三Ｏ六之一、之二、之三地號土地均為被告所有，基於
        土地完整、管理方便、地盡其利之考量，複丈成果圖方案一所示編號甲部分
        土地（南側）分歸原告取得，編號乙部分土地（北側）分歸被告取得，既符
        合兩造原意，亦屬公平合理。倘被告認編號乙部分土地難以利用，原告願以
        適當對價支付被告。
  三、證據：提出土地登記謄本一件、地籍圖謄本一件及分管契約  (含圖)影本一件
      為證，並聲請勘測系爭土地。
乙、被告方面：
  一、聲明：原告之訴駁回，訴訟費用由原告負擔。
  二、陳述：被告同意分割系爭土地，但不同意原告提出之分割方案，依原告之分割
      方案顯難盡地利使用，故主張採複丈成果圖方案二所示之分割方案，即兩造分
      得之位置應予對調，由原告取得該方案所示編號甲部分土地（北側），由被告
      取得編號乙部分土地（南側），至於系爭土地東側毗鄰路面之部分，被告願只
      取得三分之一。
丙、本院彰化簡易庭依原告聲請囑託彰化縣和美地政事務所指派測量員參與勘測系爭
    土地，並製作複丈成果圖到院。
    理      由
一、本件原告主張系爭土地為兩造所共有，原告應有部分為七二分之四一，被告應有
    部分為七二分之三一，兩造曾於八十三年六月十六日訂立分管契約，如複丈成果
    圖方案一所示編號甲部分土地由原告管理，編號乙部分土地由被告管理，而兩造
    就系爭土地迄未能達成協議分割之事實，已據其提出土地登記謄本一件、地籍圖
    謄本一件及分管契約  (含圖)影本一件為憑，核屬相符，亦為被告所不爭執，原
    告之主張自堪信為真實。
二、按各共有人，得隨時請求分割共有物；又共有物分割之方法，不能協議決定者，
    法院得因任何共有人之聲請，命以原物分配於各共有人；民法第八百二十三條第
    一項及第八百二十四條第二項分別定有明文。再於八十九年一月四日農業發展條
    例修正施行前之共有耕地，得分割為單獨所有，八十九年一月二十六日修正公布
    之農業發展條例第十六條第四款亦設有規定。本件系爭土地，既為八十九年一月
    四日農業發展條例修正施行前已為兩造所共有，而系爭土地復未訂有不分割之期
    限，亦未因物之使用目的而有不能分割之情形，原告基於系爭土地共有人之分割
    請求權訴請判決分割，依首開法條規定，核無不合，應予准許。
三、又系爭土地之地形為略成南北向扇形之耕地，由北往西南漸寬，其上無建物，東
    側斜邊緊鄰彰化縣和美鎮○○路，西側斜邊鄰接同段一三Ｏ五之三地號土地，南
    側弧形處與同段一三Ｏ六之四地號土地相接，至同段一三Ｏ六之五地號土地右側
    則依序緊接被告所有之同段一三Ｏ六之一、之二、之三地號土地等情，為兩造自
    承在卷，且經本院彰化簡易庭囑託彰化縣和美地政事務所指派測量員於八十九年
    六月二十九日會同勘測系爭土地屬實，製有勘驗筆錄及複丈成果圖可稽。本件兩
    造就系爭土地之分割方法固分別提出不同之分割方案，惟本院斟酌兩造提出之分
    割方案，其差異僅在兩造分得土地之位置南北互調而已，分得北側之一造，其土
    地略呈南北狹三角形狀，而分得南側之他造，其土地則略呈寬廣梯形狀，惟衡諸
    兩造於八十三年六月十六日訂立之分管契約，其內容既已約定如複丈成果圖方案
    一所示編號乙部分土地  (北側)由被告管理使用，編號乙部分土地（南側）由原
    告管理使用，鄰接之同段一三０六之一、之二、之三等三筆土地復為被告所有，
    則系爭土地北側部分若分歸由被告取得，應有利於被告就該部分土地為整體規劃
    利用，況系爭土地分割後兩造分得之土地均鄰接彰化縣和美鎮○○路，對外交通
    聯繫便利，經濟利用價值應屬相當，從而本院認為原告提出之分割方案即複丈成
    果圖所示方案一所示，較符合系爭土地之使用現狀，兼顧兩造利益之均衡、發揮
    系爭土地之最大經濟效益，爰將系爭土地之分割方法諭知如主文第一項所示。
四、本件為分割共有物事件，被告在訴訟進行中提出各項攻擊防禦方法，依當時之訴
    訟程度，均為伸張或防禦權利所必要，爰命勝訴當事人之原告負擔訴訟費用之一
    部。
五、結論：本件原告之訴為有理由，依民事訴訟法第七十八條、第八十一條第二款，
    判決如主文。
中      華      民      國    九十      年      二      月    二十三    日
                                    臺灣彰化地方法院民事第二庭
                                        法      官    林    金    灶
右為正本係照原本作成
如對本判決上訴，須於判決送達後廿日內向本院提出上訴狀
中      華      民      國    九十      年      二      月    二十三    日
                                        法院書記官    邱    柏    滄


司法院資訊處製作；財團法人民間司法改革基金會備份。
